最高法院刑事判決　　　　　　　　　　　　　　　九十三年度台上字第六三四二號
　　上　訴　人　甲○○
　　　　　　　　乙○○即陳乙.
　　共　　　同
　　選任辯護人　邱松根律師
右上訴人等因精冠股份有限公司自訴業務侵占案件，不服台灣高等法院中華民國九十
三年七月二十八日第二審更審判決（九十二年度重上更(三)字第七七號，自訴案號：台
灣台北地方法院八十四年度自字第一三三號），提起上訴，本院判決如左：
    主  文
原判決撤銷，發回台灣高等法院。
    理  由
本件原判決認定上訴人甲○○自民國七十年間起至七十九年四月間止，擔任自訴人精
冠股份有限公司（下稱精冠公司）負責人，同時復擔任新永達汽車工業股份有限公司
（下稱新永達公司）董事長，係商業會計法所稱之公司負責人；上訴人乙○○則為精
冠公司會計，為商業會計法上所稱之主辦會計人員。嗣甲○○因見精冠公司之業務、
財務均由其負責，公司其他股東對公司之營運及資金應用狀況，均未參予及過問，認
有機可乘，乃與乙○○共同意圖為自己不法之所有，基於概括犯意聯絡，由甲○○假
藉精冠公司營運資金短缺，需對外舉債因應為詞，指使乙○○先後於原判決附表(一)所
載之時間，在精冠公司現金收入傳票、利息支出帳、現金帳上虛載向鄭福、鄭美、林
金帆、新永達公司及甲○○本人借貸如該附表(一)所示金額，再依據該帳簿所載之金額
，以月息二分四之利率計算利息，並於原判決附表(二)所載之時間，假藉支付鄭福、鄭
美、林金帆、新永達公司及甲○○本人各該借款利息方式，連續侵占其業務上所持有
之精冠公司如該附表(二)所示之款項，再由乙○○將該支付利息之不實事項，登載於職
務上所掌之精冠公司帳簿上。又甲○○復於原判決附表(三)所載之時間，以返還精冠公
司向鄭福、鄭美、林金帆、新永達公司前開借款方式，連續將其持有之精冠公司款項
陸續侵占入己，再指使乙○○將該不實之事項登載在精冠公司之傳票及帳冊上。甲○
○復因其所經營之精冠公司及新永達公司均係以生產之汽車零件外銷為主要業務，雖
各自收受國外客戶訂貨，並收受各該客戶開發之信用狀，然因銷貨日期相近，常經有
併櫃外銷情形，甲○○、乙○○為圖方便，竟共同由乙○○在精冠公司之外帳上，將
精冠公司、新永達公司併櫃外銷之銷貨金額，均記載為精冠公司之營業收入，致使精
冠公司於七十九年四月份，由甲○○將董事長職務移交予吳坡後，由吳坡等委託李明
燁會計師核帳結果，發覺精冠公司之外帳所載之營業收入較諸內帳多出新台幣（下同
）一億三千四百零四萬九千三百七十六元等情。因而撤銷第一審諭知上訴人等無罪之
判決，改判論處上訴人等共同連續意圖為自己不法之所有，而侵占對於業務上所持有
之物罪刑，固非無見。
惟查(一)、科刑判決所認定之事實，與所採之證據，不相適合，即屬證據上理由矛盾，
其判決當然為違背法令。原判決事實欄記載甲○○指使乙○○先後於原判決附表(一)所
載時間，在精冠公司現金收入傳票、利息支出帳、現金帳上虛載向鄭福、鄭美、林金
帆、新永達公司及甲○○本人借貸如該附表(一)所示金額，再依該帳簿所載之金額，以
月息二分四之利率計算利息，並於原判決附表(二)所載之時間，假藉支付鄭福、鄭美、
林金帆、新永達公司及甲○○各該借款利息方式，連續侵占其業務上所持有之精冠公
司如該附表(二)所示之款項，再由乙○○將該支付利息之不實事項，登載於其職務上所
掌之精冠公司帳簿上等情。然依卷附精冠公司七十二年一月五日至七十七年六月四日
之利息支出帳冊（即原判決附表(二)之利息支出，第一審卷第一宗第一四七至第一六一
頁），僅有支付鄭福、鄭美、林金帆、甲○○之利息，並無支付新永達公司利息之記
載，原判決此部分事實認定已與卷存資料不盡相符。究竟上訴人等有無在會計帳冊上
虛列支付新永達公司之利息，並將之侵占入己，尚非無疑，原判決未詳予調查究明，
遽為判決，自有可議。(二)、累犯之成立，以曾受有期徒刑之執行完畢，或受無期徒刑
或有期徒刑一部之執行而赦免後，五年以內再犯有期徒刑以上之罪為成立要件。故連
續犯之數行為，有部分於上述之五年以內，即構成累犯。上訴人甲○○曾犯偽造文書
罪，經台灣高等法院高雄分院判處有期徒刑四月，於七十二年六月二日執行完畢，有
原審法院全國前案紀錄表在卷可稽，依原判決所認定之事實，上訴人犯連續業務侵占
罪之時間，係自七十二年一月五日起至七十七年六月四日止（詳原判決附表(二)、(三)）
，且大部分之犯罪係在其前案執行完畢後五年內再犯，雖有部分行為係執行前所為，
而行為終了時亦在前案執行完畢後已逾五年，但依上開說明，仍無解於累犯之成立。
乃原判決竟以甲○○於前案所處有期徒刑執行完畢前之七十二年一月五日起，即陸續
以會計項目「利息支出」侵占精冠公司之款項，而認無累犯之適用，尚有未當。(三)、
對於被告有利之證據不採納者，應說明其理由，刑事訴訟法第三百十條第二項定有明
文。故有罪判決對於被告有利之證據，如不加採納，必須說明其不採納之理由，否則
即難謂非判決不備理由之違法。上訴人等否認精冠公司之外帳係乙○○所製作，並提
出該公司支出傳票、轉帳傳票製作人明細表，辯稱：精冠公司現金支出傳票、轉帳傳
票，七十四年均由張秀美製作，七十五年均係李汀惠製作，七十六年由乙○○、張秀
美、李汀惠及陳淑美製作，七十八年由乙○○、李汀雲、陳淑美、錡秀珠製作等語，
並聲請命自訴人提出相關傳票核對（原審法院重上更(三)卷(一)第八十至一０二頁）。另
原審法院曾將自訴人所提出之七十六年會計憑證正本乙冊上貼標籤（屬乙○○之筆跡
）部分與精冠公司七十四年總分類帳正本一本中之貼附標籤部分（各該證物均存於證
物袋），函送內政部警政署鑑定二者之筆跡是否相同，經鑑定結果二者筆跡不相符，
有該署九十二年七月二十三日刑鑑字第０九二０一三四八六三號鑑驗通知書在卷可稽
（上揭卷第六十六至六十九頁）。該鑑定與上訴人等之辯解及本案認定之事實是否有
關，何以不足採為上訴人等有利之證據，原判決未詳予調查說明，難昭折服，亦有未
洽。上訴人等分別提起上訴，指摘原判決不當，非無理由。按第三審法院應以第二審
判決所確認之事實為判決基礎，刑事訴訟法第三百九十四條第一項前段定有明文。原
判決上述之違背法令影響於事實之確定，本院無可據以為裁判，仍應將原判決撤銷，
發回原審法院更為審判。原判決不另為無罪諭知部分，基於審判不可分原則，併予發
回。又原判決附表(二)之記載，有部分已模糊不清，難予辨識，本院前次發回意旨已指
及，案經發回，更審時併應注意及之。又業務侵占雖屬刑事訴訟法第三百七十六條第
三款所列之案件，惟於修正刑事訴訟法施行前，原得上訴於第三審法院，且已繫屬於
法院，依刑事訴訟法施行法第五條第一項規定，仍應依施行前之法定程序終結之，附
此敘明。
據上論結，應依刑事訴訟法第三百九十七條、第四百零一條，判決如主文。
中　　　華　　　民　　　國　　九十三　　年　　 十二 　　月　　　二　　　日
                              最高法院刑事第三庭
                                  審判長法官  董　明　霈
                                        法官  林　茂　雄
                                        法官  張　祺　祥
                                        法官  陳　世　淙
                                        法官  洪　佳　濱
      右正本證明與原本無異
                                              書  記  官
中　　　華　　　民　　　國　　九十三　　年　　 十二 　　月　　　九　　　日
                                                                        Ｃ
